臺灣臺北地方法院民事判決　　　　　　　94年度家訴字第44號
原　　　告　丙○○
　　　　　　丁○○
被　　　告　庚○○
　　　　　　己○○
　　　　　　甲○○
　　　　　　乙○○
　　　　　　戊○○
上列當事人間請求分割遺產事件，本院於94年7月27日言詞辯論
終結，判決如下：
    主  文
如附表編號１至３所示之存款准予分割，按兩造每人各七分之一
之比例分配之。
如附表編號４所示之土地准予分割、變賣，所得價金按兩造每人
各七分之一之比例分配之。
訴訟費用由被告負擔七分之五，餘由原告負擔。
    事實及理由
壹、程序方面：
一、被告庚○○、己○○、乙○○未於最後言詞辯論期日到場，
    核無民事訴訟法第386 條所列各款情形，爰依原告之聲請，
    由其一造辯論而為判決。
二、被告甲○○、戊○○未於言詞辯論期日到場，核無民事訴訟
    法第386 條所列各款情形，爰依原告之聲請，由其一造辯論
    而為判決。
貳、原告聲明求為判決：准將被繼承人周本元如附表所示之遺產
    分割。並主張：
一、被繼承人周本元於93年1月21日過世，兩造皆為被繼承人周
    本元之繼承人，被繼承人周本元遺有如附表所示之遺產，惟
    被告庚○○片面主張要將之作為公基金，然原告並不同意，
    又被告不願會同原告領取被繼承人之銀行存款，竟於被繼承
    人周本元過世後數日，翻箱倒櫃，私自拿取印章、領取存款
    ，致兩造無法達成遺產分割之協議。爰依法請求按每人七分
    之一分割如附表所示之遺產。
二、被繼承人周本元所有之勞保給付12萬6,000 元、奠儀10萬4,
    300 元，均由被告庚○○領取。至喪葬費應僅支出20萬元，
    如之前所提出之估價單所示，否認被告支出什費6 萬9,300
    元、雜費7 萬583 元。又被告所辯匯款15萬元，係被告庚○○自行分配遺產，而匯予被告甲○○、被告乙○○。
、被告庚○○、己○○、甲○○、乙○○聲明求為判決：駁回
    原告之訴。並抗辯：
一、被繼承人周本元過世時留有如附表所示之遺產，被繼承人周
    本元之勞保給付12萬6,000 元、奠儀款項10萬4,300 元，現
    金共68萬元，扣除辦理被繼承人周本元喪禮所支出之喪葬費
    52萬9,300 元，尚餘15萬700 元，被告庚○○、己○○約定
    由一人保管該現金餘款，供日後年節掃墓、忌日祭拜、聯絡
    感情用，此並為其他被告所認同。之後，被告支出多項費用
    7 萬583 元，故現金餘款僅餘8 萬117 元。
二、對於遺產現金餘款8 萬117 元、土地，被告並未拒絕分割，
    惟分割之費用須由原告自行負責，且日後被繼承人周本元祭
    祀花用及親友間喜喪之往來費用，原告亦應負起分擔之責。
三、原告所指被告翻箱倒櫃事，乃被繼承人周本元生前交代存款
    40 萬 元辦理後事，然被告不知存摺密碼，致無法提領存款
    辦理喪事，不得已由被告庚○○、己○○處理。又父母生前
    大額存款及定存均由原告挪用於股票投資，大部分已血本無
    歸，故兄弟姊妹商量將公款餘款分配予被告甲○○、乙○○
    、戊○○各5 萬元，以示公平。
肆、經查下列事實：（一）兩造之父周本元於93年1 月21日死亡
    ，留有如附表所示之遺產，兩造均為被繼承人周本元之法定
    繼承人，每人應繼分為七分之一。（二）如附表編號４所示
    之土地遺產業於94年6 月27日辦理繼承登記，現為兩造公同
    共有。（三）就被繼承人周本元如附表所示之遺產，兩造無
    法達成分割之協議。（四）為辦理被繼承人周本元之後事，
    至少支出喪葬費用20萬元，並以所領取之被繼承人周本元之
    勞保給付12萬6,000 元、奠儀10萬4,300 元支付。此有遺產
    稅免稅證明書、存證信函、估價單、被告戊○○之信函、繼
    承系統表、戶籍謄本、現金收支明細記要、奠儀收受簿附卷
    （見本院卷第5 至6 、9 至12、14、16至23、43至48頁）及
    臺北富邦商業銀行古亭分行94年2 月4 日函暨附件、中華郵
    政股份有限公司儲匯處同年月14日函暨附件、臺北市第五信
    用合作社同年月23日函暨附件附於本院94年度家調字第23號
    民事卷第17至18、23至29、31至54頁可稽，且為原告、被告
    庚○○、己○○、甲○○、乙○○所不爭執，而被告戊○○
    對於原告主張之事實，已於相當時期受合法之通知，而於言
    詞辯論期日不到場，亦未提出準備書狀爭執，自堪信為真實
    。
伍、得心證之理由：
一、按繼承人得隨時請求分割遺產，但法律另有規定或契約另有
    訂定者，不在此限，民法第1164條定有明文。查兩造均為被
    繼承人周本元之繼承人，原告自得本於繼承人之地位，隨時
    請求分割被繼承人周本元如附表所示之遺產。
二、遺產分割之範圍：
（一）喪葬費用：
    １、按喪葬費被繼承人之喪葬費用應自遺產總額中扣除，遺
        產及贈與稅法第17條第1 項第10款亦有明文。準此，喪
        葬費應屬繼承費用（戴炎輝、戴東雄，繼承法，第119
        頁）。依民法第1150條規定，於計算被繼承人周本元遺
        產價值時，應予扣除。
    ２、被告庚○○、己○○、甲○○、乙○○辯稱：支出喪葬
        費52萬9,300 元，並以存款、勞保給付、奠儀支付，之
        後另支出多項費用7 萬583 元云云，並提出估價單、現
        金收支明細記要（見本院卷第11、43頁）為證，惟原告
        僅承認其中喪葬費用20萬元，其餘皆予以否認，被告庚○○、己○○、甲○○、乙○○自應就此有利於己之事
        實負舉證之責。然就喪葬費用逾20萬元部分，被告庚○○、己○○、甲○○、乙○○並未提出其他證據證明出
        估價單、現金收支明細記要等私文書之真正，是有關被
        繼承人周本元之喪葬費用為20萬元，以被繼承人周本元
        之勞保給付12萬6,000 元、奠儀10萬4,300 元足以支付
        ，無須動用如附表所示之存款遺產。
（二）存款遺產：
    １、被告庚○○、己○○、甲○○、乙○○辯稱：以存款遺
        產、勞保給付、奠儀支出喪葬費後，現金餘額則約定供
        日後年節掃墓、忌日祭拜、聯絡感情之用，且將公款餘
        款分配予被告甲○○、乙○○、戊○○各5 萬元云云，
        並提出協議保管約定書（見本院卷第43頁）為證，惟此
        為原告所否認，被告庚○○、己○○、甲○○、乙○○
        自應就此有利於己之事實負舉證之責。
    ２、按被繼承人周本元之所有遺產於分割之前均屬全部繼承
        人即兩造公同共有（民法第1151條規定參照），關於遺
        產之處分及權利行使應得全體繼承人之同意（同法第82
        8 條第1 項規定參照）。經核閱上開協議保管約定書，
        其上僅被告庚○○、己○○、甲○○、乙○○4 人簽章
        ，亦無證據證明原告同意上開「公款餘款」之處理方案
        。是以被告庚○○、己○○、甲○○、乙○○就所謂「
        公款餘款」所為之約定及分配未經兩造全體之同意，自
        不生效力。
（三）綜上所述，扣除喪葬費用之後，被繼承人周本元所遺留之
      遺產如附表所示。
二、遺產分割之方法：
（一）按同一順序之繼承人有數人時，按人數平均繼承，但法律
      另有規定者，不在此限，民法第1141條定有明文。又繼承
      人有數人時，在分割遺產前，各繼承人對於遺產全部為公
      同共有，民法第1151條定有明文。又公同共有物分割之方
      法，除法律另有規定外，應依關於共有物分割之規定，即
      得依共有人協議之方法行之，不能協議決定者，法院得因
      任何共有人之聲請，命為左列之分配：一以原物分配於各
      共有人。二變賣共有物，以價金分配於各共有人。（第三
      項）以原物為分配時，如共有人中，有不能按其應有部分
      受分配者，得以金錢補償之（民法第830 條第2 項、第
      830 條規定參照）。
（二）查兩造對於被繼承人周本元遺產分割方式未能達成協議，
      爰審酌就如附表編號１至３所示之存款遺產具有可分之性
      質，即直接以原物按兩造每人各七分之一之比例分配。而
      就如附表編號４所示之土地部分，以兩造現為遺產分割事
      宜而相處不睦，且面積僅為1 平方公尺，倘予以原物分割
      ，甚難達成圓滿之利用，為發揮其最大之經濟效用，應予
      變價分割，並將所得價金按兩造每人各七分之一之比例分
      配為宜。
三、從而，原告請求分割被繼承人周本元如附表所示之遺產，為
    有理由，應予准許，並分割如主文第1、2項所示。
四、至兩造其餘之攻擊或防禦方法，及未經援用之證據，經本院
    斟酌後，認為均不足以影響本判決之結果，自無逐一詳予論
    駁之必要，併此敘明。
陸、訴訟費用負擔之依據：民事訴訟法第78條、第85條第1 項前
    段。
中　　華　　民　　國　　94　　年　　8 　　月　　8 　　日
                        家事法庭法  官  蔡惠如
以上正本係照原本作成。
如對本判決上訴，須於判決送達後20日之不變期間內，向本院
提出上訴狀。
中　　華　　民　　國　　94　　年　　8 　　月　　8 　　日
                                書記官  陳弘文
附表：
１、臺北富邦商業銀行古亭分行（原名臺北市銀）存款新臺幣12
    萬5,700 元
２、臺北市第五信用合作社存款新臺幣14萬4,000 元
３、臺北古亭郵局存款新臺幣18萬元
４、坐落臺北市○○區○○段3 小段132 地號土地（面積1 平方
    公尺）
